ACORDAO-COMPLETO-2524582

ACÓRDÃO 213/2022 ATA 3/2022 - PLENÁRIO

VISTOS, relatados e discutidos dois embargos de declaração opostos pelos senhores Arno Hugo Augustin Filho, ex-Secretário do Tesouro Nacional, e Marcus Pereira Aucélio, ex-Subsecretário de Política Fiscal, em face do Acórdão 2795/2021-TCU-Plenário, que conheceu dos recursos de reconsideração por eles interpostos, negando-lhes provimento, neste processo de contas anuais de 2014 da Secretaria do Tesouro Nacional.
ACORDAM os Ministros do Tribunal de Contas da União, reunidos em sessão do Plenário, ante as razões expostas pelo Relator e com fundamento no art. 34 da Lei nº 8.443/92, em:
9.1. conhecer dos dois embargos de declaração para, no mérito, rejeitá-los;
9.2. dar ciência aos embargantes.

Embargos de declaração contra acórdão que negou provimento a recursos de reconsideração interpostos pelos embargantes, no âmbito das contas da Secretaria do Tesouro Nacional, exercício de 2014.

Secretaria do Tesouro Nacional

3. Embargantes: Arno Hugo Augustin Filho (XXX.327.680-XX) e Marcus Pereira Aucélio (XXX.486.601-XX)

13.1. Ministros presentes: Bruno Dantas (na Presidência), Benjamin Zymler, Augusto Nardes, Jorge Oliveira (Relator) e Walton Alencar Rodrigues.
13.2. Ministro-Substituto convocado: Augusto Sherman Cavalcanti.
13.3. Ministro-Substituto presente: Marcos Bemquerer Costa.

ACORDAO-COMPLETO-2528259

Acórdão 477/2022 - Plenário

ARNO HUGO AUGUSTIN FILHO

JORGE OLIVEIRA

Ministro Jorge Oliveira

Examinam-se, na presente etapa processual, dois embargos de declaração opostos pelos senhores Arno Hugo Augustin Filho, ex-Secretário do Tesouro Nacional, e Marcus Pereira Aucélio, ex-Subsecretário de Política Fiscal, em face do Acórdão 2795/2021-TCU-Plenário, que conheceu dos recursos de reconsideração por eles interpostos, negando-lhes provimento, nos seguintes termos:
"VISTOS, relatados e discutidos os Recursos de Reconsideração interpostos pelos recorrentes acima indicados contra o Acórdão 1899/2020-TCU-Plenário, que julgou suas contas irregulares.
ACORDAM os Ministros do Tribunal de Contas da União, reunidos em sessão do Plenário, ao acolher as razões do Relator, com fundamento nos arts. 32, inciso I, e 33 da Lei 8.443/1992, em:
9.1. conhecer dos recursos de reconsideração e negar-lhes provimento;
9.2. encaminhar cópia desta decisão aos recorrentes e ao Ministério da Economia, com a informação de que o inteiro teor deste acórdão e do relatório e voto que o fundamentam está disponível no endereço eletrônico www.tcu.gov.br/acordaos."
2.	As presentes contas de 2014 foram consideradas irregulares em função do impacto nestes autos das ilegalidades examinadas e sancionadas no contexto do TC-Processo 021.643/2014-8 (Acórdãos 2.575/2016 e 1.824/2018, ambos do Plenário) , que cuidou de representação formulada pelo Ministério Público de Contas acerca de irregularidades em operações de crédito e atrasos de repasses de recursos em descumprimento à Lei de Responsabilidade Fiscal, prática que ficou conhecida como "pedaladas fiscais".
3.	Os embargos opostos pelo Sr. Arno Augustin apontam as seguintes omissões na deliberação recorrida (peça 112) :
3.1. os argumentos apresentados pelo advogado da parte em sustentação oral foram ignorados por este Relator;
3.2. não observância da incidência da prescrição;
3.3. falta de análise dos argumentos específicos acerca da necessidade de audiência da parte;
3.4. não enfrentamento pelo Relator da alegação da existência de decisões contraditórias sobre o mérito das irregularidades; e
3.5. desconsideração da inexistência de dano ao erário e de outras falhas na condução da STN no exercício em análise.
4.	Pede o embargante que o TCU reconheça a prescrição dos fatos que ensejaram a irregularidade das contas, que a apreciação dos presentes embargos seja sobrestada até o julgamento do TC-Processo 000.006/2017-4 - que discute a aplicação da prescrição no âmbito desta Corte - ou que os embargos sejam providos diante das lacunas apontadas no acórdão questionado.
5.	O embargante Sr. Marcus Aucélio, por sua vez, suscita a omissão do Acórdão recorrido por ausência de individualização de sua responsabilidade pelas irregularidades apuradas, diante da "absoluta diversidade de condutas" perpetradas por ele em relação ao Sr. Arno Augustin (peça 109) .
6.	Suscita, ademais, a existência de erro material no acórdão guerreado, por não ter ocorrido, em relação a ele, o trânsito em julgado do TC-Processo 021.643/2014-8. Pede, por fim, o conhecimento e o provimento destes embargos de declaração.
	É o relatório.

Tisiane Mordini de Siqueira (27660/OAB-RS), representando Arno Hugo Augustin Filho e Luís Fernando Belém Peres (22162/OAB-DF), representando Marcus Pereira Aucélio.

Não atuou

PRESTAÇÃO DE CONTAS ANUAIS. IRREGULARIDADES SANCIONADAS EM OUTRO PROCESSO. CONTAS IRREGULARES. RECURSOS DE RECONSIDERAÇÃO IMPROVIDOS. EMBARGOS DE DECLARAÇÃO. SUPOSTAS OMISSÕES E ERRO MATERIAL. CONHECIMENTO. INEXISTÊNCIA DAS FALHAS APONTADAS. REJEIÇÃO.

PRESTAÇÃO DE CONTAS (PC)

não atuou

Trata o presente processo de prestação de contas anuais, exercício de 2014, da Secretaria do Tesouro Nacional (STN) , que esteve sobrestado até o julgamento do TC-Processo 021.643/2014-8, que tratou de representação formulada pelo Ministério Público de Contas, acerca de irregularidades em operações de crédito e atrasos de repasses de recursos em descumprimento à Lei de Responsabilidade Fiscal, prática que ficou conhecida como "pedaladas fiscais".
2.	 Na mencionada representação o TCU terminou por aplicar a multa do art. 58, inc. II, da Lei 8.443/1992, no valor de R$ 54.820,84 (multa máxima à época) e de R$ 30.000,00, aos Srs. Arno Augustin e Marcus Aucélio, respectivamente, bem como a sanção de inabilitação para o exercício de cargo em comissão ou função de confiança no âmbito da Administração Pública Federal ao primeiro responsável, pelo prazo máximo, que é de 8 anos, por ter esta Corte considerado graves as infrações por ele cometidas, conforme dispõe o art. 60 da mesma lei, por intermédio do Acórdão 2575/2016-TCU-Plenário, que foi integralmente mantido, no que tange a esses interessados, pelo Acórdão 1824/2018-TCU-Plenário.
3.	Com efeito, por meio do Acórdão 1899/2020-TCU-Plenário, o TCU decidiu neste processo de contas ordinárias, entre outras providências, ao examinar as informações constantes deste processo e do deslinde do processo de representação referido, julgar irregulares as contas de Arno Hugo Augustin Filho, ex-Secretário do Tesouro Nacional, e por Marcus Pereira Aucélio, ex-Subsecretário de Política Fiscal.
4.	Irresignados com essa decisão, os mencionados responsáveis interpuseram recursos de reconsideração, os quais foram conhecidos e improvidos pelo Acórdão 2795/2021-TCU-Plenário, de minha relatoria, que ora é objeto de dois embargos de declaração opostos pelos referidos interessados.
5.	Preenchidos os requisitos gerais e próprios dos aclaratórios, conheço dos dois embargos opostos.
6.	No mérito, registro, desde logo, que entendo não ter havido as omissões apontadas pelos embargantes.
7.	Vale lembrar, para fins de verificação de omissão, as pertinentes definições contidas no Acórdão 1246/2010-TCU-Plenário, de relatoria do Ministro Walton Alencar Rodrigues:
"A omissão para o acolhimento dos declaratórios é a que diz respeito à questão que deveria ter sido apreciada pelo colegiado mas não o foi. Não constitui omissão ou contradição a adoção de entendimento diverso do preferido pela parte, segundo seus próprios critérios de justiça e de acordo com sua particular interpretação das leis e da jurisprudência. Não há falar em omissão quando o acórdão analisa todas as questões submetidas a exame e as decide com base em teses jurídicas, jurisprudência, interpretação de leis e análise dos fatos que são diversos dos que os jurisdicionados entendem como mais adequados."
8.	Alega o Sr. Arno Augustin que a deliberação foi omissa por ter ignorado os argumentos apresentados em sustentação oral formulada por ocasião da sessão em que foi proferido o acórdão recorrido e requer que a fala do seu advogado seja integralmente transcrita para que integre os presentes autos.
9.	A sustentação oral, a despeito de constituir uma importante faculdade processual à disposição das partes, não integra os autos do processo dada a sua natureza não escrita, portanto é descabido que se exija do Tribunal a sua transcrição para essa finalidade.
10.	Ademais, é pacífico o entendimento de que não há omissão na deliberação que deixar de consignar fundamentos para não acolher pedidos novos formulados na fase de sustentação oral. A esse respeito, vejamos o seguinte enunciado de jurisprudência constante da Jurisprudência Selecionada desta Corte de Contas, extraído dos Acórdão 1043/2018-TCU-Plenário e 606/2019-Plenário:
"Não há omissão apta ao acolhimento de embargos de declaração pelo fato de a decisão recorrida não ter abordado novas alegações apresentadas em sustentação oral. O julgador não está compelido a considerar novas alegações da parte proferidas na sessão, sob pena de subverter a existência de prazo regimental para apresentação de defesa e a própria instrução do processo."
11.	Não obstante, quanto ao pedido formulado na sustentação oral de se adiar o julgamento destes embargos de declaração para aguardar o desfecho do TC-Processo 000.006/2017-3 - que discute a aplicação da prescrição no âmbito desta Corte - vale dizer que a parte não tem a prerrogativa de definir a data do julgamento do processo de seu interesse. Ademais, não é possível saber se a deliberação que será proferida no citado processo aproveitará ao embargante. Assim, diante da imprevisibilidade de quando e como o TC-Processo 000.006/2017-3 será julgado, o eventual atendimento do pedido da parte poderia acarretar a procrastinação, por tempo indeterminado, dos efeitos das decisões proferidas nestes autos, lembrando que este processo já possui duas deliberações desfavoráveis à parte interessada.
12.	Acerca da não observância pelo acórdão embargado da incidência da prescrição, o recorrente questiona, na verdade, o entendimento desta Corte acerca da matéria, que refoge à finalidade dos embargos de declaração, e que ficou expressamente consignado nos parágrafos 19 a 27 abaixo transcritos do voto condutor da decisão recorrida:
"19.	Superadas as questões de mérito, passo a enfrentar a discussão acerca da prescrição suscitada pelo auditor responsável pela instrução no âmbito da Serur.
20.	Entende o auditor que, em função da decisão do STF no RE 636.886/AL, é preciso verificar se ocorreu a prescrição no caso concreto. Ressalta, ademais, que a discussão é relevante, especialmente porque as sanções já foram aplicadas em outro processo, restando perscrutar se caberia o julgamento das contas ordinárias pelo TCU na hipótese de ter ocorrido as prescrições ressarcitória e punitiva.
21.	Ressalta a instrução que, mesmo não tendo se operado a prescrição consoante os critérios previstos no Acórdão 1441/2016-TCU-Plenário, a análise deveria ser feita a partir das premissas da Lei 9.873/1999, 'dispositivo aplicado com preferência por esta Secretaria', e que segundo essa metodologia, a prescrição em relação aos fatos tidos como irregulares teria ocorrido e assim 'a pretensão punitiva em face dos recorrentes se apresenta fulminada pela prescrição, inserindo-se nesse o contexto a capacidade da Corte de julgar as contas ordinárias dos responsáveis'. Propõe, ao final, 'tornar sem efeito o acórdão recorrido e arquivar os presentes autos'.
22.	O titular da Serur, com a concordância do Ministério Público, discorda do auditor por entender que não houve a prescrição, pois deveria ter sido considerada a suspensão do prazo prescricional, em face de o processo ter ficado sobrestado, aguardando exatamente o desfecho do TC-Processo 021.643/2014-8, sob o argumento de 'que o sobrestamento do feito, no aguardo de decisão sobre questão prejudicial pendente em outro processo, provoca a suspensão do curso da prescrição no processo sobrestado'.
23.	Antes de mais nada, registro a relutância da unidade técnica em aplicar os entendimentos unânimes do Tribunal acerca das prescrições ressarcitória e punitiva.
24.	Depois, tendo em vista a inocorrência da prescrição no presente caso, consoante o entendimento tanto da Serur quanto do Ministério Público, torna-se desnecessário enfrentar o complexo tema dos efeitos dela sobre a competência de o TCU julgar contas. Ressalte-se, ademais, que as sanções foram aplicadas ainda no ano de 2016, por meio do Acórdão 2575/2016-TCU-Plenário, em relação a fatos ocorridos em 2014. 
25.	Comungo do entendimento corriqueiro deste Tribunal, ainda vigente, de que a prescritibilidade da pretensão ressarcitória, que foi decidida no Recurso Extraordinário - RE 636.886, diz respeito à fase de execução judicial de deliberação do Tribunal de Contas, tanto assim que, para resolver o caso concreto em que foi delineada, foi necessária a utilização da Lei 6.830/1980, a Lei de Execuções Fiscais, diploma legal evidentemente inaplicável à fase que antecede a formação do título executivo extrajudicial, caracterizada pela atuação do órgão de controle externo até a prolação do acórdão.
26.	Assim, continuam hígidos o posicionamento fixado pelo STF, em 2008, no Mandado de Segurança - MS 26.210, oportunidade em que foi fixada a tese da imprescritibilidade das ações de ressarcimento ao erário, e a Súmula TCU 282, cujo conteúdo é no mesmo sentido.
27.	Quanto à prescrição da pretensão punitiva, também em respeito ao que esta Corte vem reiteradamente decidindo, alinho-me aos critérios definidos em incidente de uniformização de jurisprudência, por meio do Acórdão 1441/2016-TCU-Plenário, com supedâneo no Código Civil, que estabelece o prazo de 10 anos para a sua ocorrência, contado a partir da data do fato impugnado e interrompido pelo ato que ordenar a citação, a audiência ou a oitiva da parte."
13.	Sobre a falta de análise dos argumentos específicos acerca da necessidade de realização de nova audiência da parte, afirma o interessado que "A prestação de contas da STN de 2014, portanto, não foi analisada, pois a decisão vergastada baseou-se unicamente no processo TC 21.643/2014-8. Ainda que o embargante tenha sido ouvido no referido processo, tratava-se de representação com foco específico. A prestação de contas da STN tal como prevista em lei se encontra nos autos do presente processo de forma autônoma. Ainda que as falhas tenham a envergadura suficiente para um juízo de reprovabilidade, os demais itens das contas anuais do órgão deveriam ter sido analisados, caso contrário, não há decisão sobre as contas de 2014."
14.	O responsável, apesar de reconhecer que o contraditório e a ampla defesa foram respeitados em relação aos fatos que ensejaram a irregularidade de suas contas, queixa-se de não ter sido chamado aos autos para se manifestar sobre os demais itens das contas anuais do órgão. Olvida o interessado que a audiência só é realizada em relação aos fatos tidos como irregulares. Assim, presume-se que os demais fatos ocorridos no ano de 2014 na STN não foram considerados irregulares, dispensando-se, naturalmente, que acerca desses fatos fossem chamados os responsáveis para se justificar.
15.	Aliás, não por outra razão todos os demais responsáveis pela STN nesse ano de 2014, que não estavam envolvidos nas irregularidades apuradas no TC-Processo 021.643/2014-8, tiveram suas contas julgadas regulares ou regulares com ressalva, consoante os itens 9.2 e 9.3 do Acórdão 1899/2020-TCU-Plenário, fato que comprova que a gestão anual da unidade jurisdicionada fora analisada e apreciada pelo Tribunal, sem a obrigatoriedade de serem ouvidos formalmente no processo.
16.	Ressaltando-se, ademais, que abordei explicitamente a desnecessidade do chamamento aos autos do responsável no caso em análise, transcrevo parte do voto embargado em que tratei da matéria:
"12.	De fato, a jurisprudência desta Corte é remansosa em considerar desnecessária a realização de audiência ou citação nos julgamentos de contas ordinárias quando o responsável já tenha sido ouvido em outro processo pelos mesmos fatos. Esse entendimento, aliás, está consolidado na Súmula 288 desta Corte de Contas:
'O julgamento pela irregularidade de contas ordinárias ou extraordinárias prescinde de nova audiência ou citação em face de irregularidades pelas quais o responsável já tenha sido ouvido em outro processo no qual lhe tenha sido aplicada multa ou imputado débito.'
13.	O exercício da ampla defesa e do contraditório se dá em relação aos fatos que são imputados ao responsável e não a um específico processo. Caso o jurisdicionado já tenha sido ouvido sobre um determinado fato em um processo, chamá-lo novamente para justificar o mesmo fato em outro processo seria improdutivo e irracional.
14.	Também é entendimento deste Tribunal que não se rediscute nas contas ordinárias os atos considerados ilegais em processos já julgados pelo TCU, e por isso mesmo, mostra-se desnecessária a promoção de novo contraditório. Veja-se, a propósito, o enunciado extraído do Acórdão 2146/2014-TCU-Primeira Câmara, de relatoria do Ministro Weder de Oliveira:
'Não é possível rediscutir, nas contas ordinárias, a regularidade de atos de gestão reputados irregulares em processos autônomos já julgados. Não há necessidade de nova audiência dos responsáveis, uma vez que não é dado a esses opinar sobre as consequências jurídicas dos ilícitos efetivamente praticados, reconhecidos por decisão colegiada, atribuição que é exclusiva do julgador, com base nos princípios do livre convencimento e da persuasão racional.'
17.	Acerca da existência de decisões contraditórias relacionadas ao mérito das irregularidades emitidas em outros processos, vale ressaltar que os embargos de declaração visam a suprir eventuais omissões, contradições ou obscuridades verificadas no contexto de um determinado julgamento e não em relação à jurisprudência prevalecente, à doutrina ou mesmo a um determinado comando legal, logo essa alegação também não socorre o interessado.
18.	Por fim, no que tange à desconsideração da inexistência de dano ou de outras falhas na gestão da STN, ressalte-se que o Tribunal avaliou sim essas circunstâncias, tanto que julgou regulares ou regulares com ressalva as contas dos gestores da STN não relacionados com as irregularidades tratadas no TC-Processo 021.643/2014-8.
19.	Em relação aos embargos opostos pelo Sr. Marcus Aucélio, registro que é improcedente a afirmação da existência de erro material por não ter ocorrido, segundo o embargante, o trânsito em julgado do TC-Processo 021.643/2014-8, já que não fora notificado do último acórdão nele proferido.
20.	De fato o Sr. Marcus Aucélio não foi e nem será notificado do Acórdão 3047/2019-TCU-Plenário, pois essa decisão, que cuidou de embargos de declaração opostos por um outro responsável, não tem nenhuma possibilidade de impactar a esfera dos direitos subjetivos do ex-Subsecretário de Política Fiscal da STN.
21.	Demais disso, vale lembrar que o Acórdão 1899/2020-TCU-Plenário, exarado nestes autos, consignou literalmente em seu item 9.1 que o TC-Processo 021.643/2014-8 já tinha recebido decisão definitiva, sendo, portanto, descabida qualquer correção a esse respeito.
22.	Tampouco procede a alegação de que o acórdão recorrido teria sido omisso ao não diferenciar as responsabilidades do Sr. Marcos Aucélio das do ex-Secretário do Tesouro Nacional, em face da "absoluta diversidade de condutas". O parágrafo 17 do voto deste Relator é categórico:
"17.	Já quanto ao recurso do Sr. Marcus Aucélio, é certo que ele não possui o mesmo grau de responsabilidade pelas irregularidades apreciadas nos autos do TC-Processo 021.643/2014-8 que outros gestores. O próprio acórdão que o condenou reconhece isso ao individualizar as sanções, sopesando a gravidade das condutas de cada responsável, imputando-lhe uma multa em valor inferior à aplicada ao Sr. Arno Augustin, bem como ao não o sancionar com a pena de inabilitação. Todavia, também é verdade que as razões de justificativas apresentadas pelo Sr. Marcus Aucélio foram desacolhidas integralmente, tais como as do Sr. Arno Augustin. A distinção, com efeito, está meramente na dosimetria da responsabilidade, mas ambos foram condenados pelas mesmas irregularidades."
23.	De fato as condutas são diversas, mas incidiram sobre as mesmas irregularidades. No entanto, as responsabilidades foram devidamente sopesadas, considerando a gravidade dos atos praticados ou das omissões identificadas, de forma a individualizar as sanções imputadas. Não por outra razão, as sanções aplicadas ao Sr. Marcus Aucélio são mais brandas do que aquelas infligidas ao Sr. Arno Augustin.
24.	Ressalte-se, por fim, que o Acórdão 1824/2018-TCU-Plenário, que alterou parcialmente o Acórdão 2575/2016-TCU-Plenário, negou provimento ao pedido de reexame interposto pelo Sr. Marcus Aucélio, mantendo-se, portanto, íntegras as sanções a ele aplicadas pela deliberação original.
	Desse modo, inexistindo as supostas falhas neles apontadas, devem os dois embargos de declaração ser rejeitados, na forma da minuta de acórdão que trago a este Colegiado.
TCU, Sala das Sessões, em 2 de fevereiro de 2022.
JORGE OLIVEIRA 
Relator